【裁判字號】    97,上易,2
【裁判日期】    970318
【裁判案由】    傷害
【裁判全文】
臺灣高等法院刑事判決                97年度上易字第2號
上  訴  人  臺灣基隆地方法院檢察署檢察官
上  訴  人
即  被  告  乙○○
被      告  丙○○
上列上訴人因被告傷害案件，不服臺灣基隆地方法院96年度易字
第342號，中華民國96年10月31日第一審判決（起訴案號：臺灣
基隆地方法院檢察署96年度調偵字第60號），提起上訴，本院判
決如下：
    主  文
上訴駁回。
乙○○緩刑貳年。
    事  實
一、丙○○前因公共危險案件，於民國94年1月31日，經臺灣基
    隆地方法院院判處有期徒刑3月確定，於同年3月7日易科罰
    金執行完畢；仍不知悔改，丙○○與乙○○係朋友關係，96
    年2月3日下午3時30分許，丙○○與乙○○在臺北縣瑞芳鎮
    ○○路101之1號瑞隆貨櫃場，因借錢發生衝突，丙○○竟基
    於傷害人身體之故意，右手持廟會所用之七星劍（左手持劍
    鞘）一把，朝乙○○揮砍，乙○○為避免身體受傷害，緊急
    間，以先前拿在左手上附有頭套之夾克乙件，擋丙○○之七
    星劍，致乙○○上開夾克在頭套部分受有穿透割裂（含裡層
    、外層約5公分長）及左手腕切割傷（4公分長）合併尺骨末
    端骨折之傷害；乙○○受攻擊，心有不甘，亦萌生傷害人身
    體之犯意，以遭丙○○砍傷之左手勒住丙○○之脖子，再以
    右手朝丙○○之臉部揮打，致丙○○受有頭部外傷、上唇
    0.8公分×0.8公分挫傷乙處、下唇內側0.6公分×0.6公分挫
    傷乙處、下側門齒2顆脫落、上側牙齒2顆脫落及左大腿2公
    分×2公分及3公分×3公分挫傷2處等傷害，經在現場附近聽
    聞衝突而趕到現場之丁○○等人，將丙○○與乙○○分開，
    始停止互毆，嗣經警據報到場處理，並扣得前開已斷成二節
    之七星劍劍鞘，始查悉上情。
二、案經乙○○、丙○○訴由臺北縣政府警察局瑞芳分局移送臺
    灣基隆地方法院檢察署檢察官偵查起訴。
    理  由
壹、程序部分：
    按被告以外之人於審判外之言詞或書面陳述，除法律有規定
    者外，不得作為證據；被告以外之人於偵查中向檢察官所為
    之陳述，除顯有不可信之情況者外，得為證據。刑事訴訟法
    第159條第1項、第159條之1第2項分別定有明文。是被告以
    外之人於偵查中向檢察官所為之陳述，性質上仍屬傳聞證據
    （即審判外之陳述），然因檢察官依法有訊問被告、證人及
    鑑定人之權，證人、鑑定人且須具結，而檢察官向被告以外
    之人所取得之陳述，原則上均能遵守法律規定，不致違法取
    供，其可信性極高，為兼顧理論與實務，因而規定除顯有不
    可信之情況者外，得為證據（刑事訴訟法第159條之1立法理
    由參照）。本件證人吳文乾、丁○○於偵查中之證述，係經
    檢察官依法命其具結後所為之陳述，且無顯有不可信之情形
    ，參酌刑事訴訟法第159條之1第2項規定，上開證人於偵查
    中之陳述，於本件自均具有證據能力。
貳、實體部分：
一、認定犯罪事實所憑之證據及理由：
    訊據被告丙○○坦承乙○○所受傷害是其所造成，惟否認持
    七星劍砍乙○○；訊據被告丙○○坦承丙○○所受傷害除牙
    齒外，均是其所造成，惟辯稱：我被攻擊，是正當防衛或防
    衛過當云云。經查：
（一）被告丙○○部分：
  (1)、乙○○所受左手腕切割傷（4公分長）合併尺骨末端骨折
      之傷害，被告丙○○於本院準備程序時及審理時均坦承是
      其所為，此部分被告丙○○之自白，並有臺灣礦工醫院甲
      種診斷證明書在卷足憑（見偵查卷第17頁），互核相符，
      堪以採信。
  (2)、被告丙○○否認持七星劍砍乙○○，惟查，現場證人吳文
      乾於檢察官偵查時證稱：「我看到黃（指丙○○）拿一把
      劍，從馬路衝到貨櫃廠，後來聽到他們2人爭吵聲，我過
      去看時，吳的手已經流血，當時他們抱在一起，很多人將
      他們拉開... 現場後來只剩下劍鞘及乙○○外套」（見偵
      查卷第36、37頁）；另現場證人闕登科於原審證稱：「當
      天下午午餐後，乙○○、我及另二名朋友在我家玩骰子，
      約半個小時，丙○○也到了，並下場玩骰子；後來，丙○○身上的錢輸光了，大概輸了1、2千或2、3千元；後來，
      丙○○要向乙○○借3千元，乙○○身上只剩3千元，兩人
      有點爭吵；後來，乙○○乾脆將身上的3千元丟給丙○○
      ，並說你愛賭就讓你賭，兩個人就在推那3千元，推來推
      去；後來，兩個人就離開我家，一前一後往山下走，乙○○在前，丙○○騎機車在後；我隨後，聽到兩個人在互嗆
      ，到了101之1號門口，我看到乙○○走進去101之1號對面
      的瑞隆貨櫃屋裡面，丙○○騎機車往瑞八公路方向出去，
      出去不到幾分鐘丙○○將機車停好，手拿1支好像在廟會
      時所用的七星劍，約63公分長（有刀鞘）；我看到時，丙○○尚未打開刀鞘，刀鞘顏色有點金黃色，但舊舊的，衝
      進貨櫃屋內，打開刀鞘，左手拿刀鞘右手拿刀，往乙○○
      頭上砍，乙○○左手拿了1件黑色的外套，用左手擋，乙○○有用受傷的左手，勒住丙○○的脖子，後來很多人跑
      出來看，我看到有人將2人拉開，有1個人將乙○○拉出來
      ，這個人我現在忘記是誰，乙○○手一直在流血，丙○○
      嘴巴也有在流血，我看到乙○○手的肉翻起來，趕快開計
      程車送他到醫院．．．」（見原審卷第67－71頁）。另本
      院審理時當場勘驗扣案之乙○○夾克（見偵查卷第23 頁
      ），在頭套部分受有穿透割裂（含裡層、外層約5公分長
      ），此穿透割裂情形，為利器劃過，足堪認定；此外，在
      現場並扣得已斷成二節之七星劍劍鞘（見偵查卷第23 頁
      ）。至被告丙○○於本院審理時傳訊之證人甲○○及丁○○二人，雖均證稱：未看到被告丙○○有持七星劍砍乙○○，惟甲○○及丁○○二人並非自始即在現場，甲○○稱
      ：我是聽到檳榔攤小姐叫，才出來，只有看到後半段等語
      ，丁○○於檢察官偵訊時稱：我是最後一個到，我跑出去
      看，二人抱在一起等語（見偵查卷第44、45頁），故證人
      甲○○及丁○○之證詞，不能為被告丙○○有利之認定。
      由上所陳，堪認被告丙○○確有持七星劍，朝乙○○揮砍
      ，乙○○為避免身體受傷害，緊急間，以先前拿在左手上
      附有頭套之夾克乙件，擋丙○○之七星劍，致乙○○夾克
      在頭套部分受有穿透割裂（含裡層、外層約5公分長）及
      左手腕切割傷（4公分長）合併尺骨末端骨折之傷害事實
      。
（二）被告乙○○部分：
  (1)、丙○○所受頭部外傷、上唇0.8公分×0.8公分挫傷乙處、
      下唇內側0.6公分×0.6公分挫傷乙處及左大腿2公分×2公
      分及3公分×3公分挫傷2處等傷害，被告乙○○於本院準
      備程序時及審理時均坦承除牙齒外均是其所為，此部分被
      告乙○○之自白，核與證人闕登科、甲○○及丁○○於原
      審及本院審理時證述情節，均相符合，並有財團法人臺灣
      區煤礦工福利委員會瑞芳醫院診斷證明書在卷足憑（見偵
      查卷第16頁），堪以採信。另被告丙○○所受下側門齒2
      顆脫落、上側牙齒2顆脫落，除有上開診斷證明書記載明
      確外，證人闕登科、甲○○及丁○○於原審及本院審理時
      並分別證稱當時丙○○嘴巴、牙齒流血；而衡之常情，以
      拳頭朝人嘴巴揮擊，除造成嘴唇受傷害外，嘴唇內之牙齒
      受重擊，有可能馬上脫落，或稍後脫落，亦有可能牙齒根
      基受損，牙齒無法正常使用，必須拔除。而被告丙○○於
      96年2月6日就診時下側門齒2顆、上側牙齒2顆，業已脫落
      ，診斷書記載明確，參酌證人闕登科、甲○○及丁○○等
      人之證詞，丙○○指稱牙齒亦係乙○○所造成，堪以採信
      。被告乙○○所辯丙○○牙齒脫落，當天不能吃飯，與其
      無關，尚非可採。
  (2)、按正當防衛必須對於現在不法之侵害始得為之，侵害業已
      過去，即無正當防衛可言。至彼此互毆，又必以一方初無
      傷人之行為，因排除對方不法之侵害而加以還擊，始得以
      正當防衛論。故侵害已過去後之報復行為，與無從分別何
      方為不法侵害之互毆行為，均不得主張防衛權。被告乙○○雖辯稱，丙○○先動手，其回手是正當防衛或防衛過當
      云云。惟查被告乙○○於本院審理時坦承：他（指丙○○
      ）打我，我用手勒住他脖子，有打他，當時是反擊的時候
      ；被告乙○○既已用手勒住丙○○脖子，已控制住丙○○
      ，對被告乙○○言，已無現在不法之侵害存在，其仍以右
      手朝丙○○之臉部揮打，其有傷害丙○○之犯意，至為灼
      然。故被告乙○○於此自無主張防衛權之餘地。又防衛過
      當，更須以有防衛權存在為前提（參照最高法院91度台上
      字第2614號判決參照），被告乙○○既不得主張正當防衛
      ，自無防衛過當可言。
（三）至告訴人丙○○指訴被告乙○○有持木棍毆打其臉及持角
      鐵毆打其腿乙節，為被告乙○○所否認，且證人闕登科亦
      到庭證稱：「（問：你當時有無看到乙○○有撿地上的木
      棍或角鐵打丙○○？）沒有，我只有看到乙○○用手打丙○○。」、「（問：現場你除了看到類似七星劍的東西外
      ，有無看到類似角鐵的東西？）沒有。」、「（問：當時
      乙○○到底有無拿棍子打丙○○？）沒有。」等情，此外
      ，原審復函請法務部法醫研究所就告訴人丙○○左大腿所
      受之傷是否為角鐵所傷予以鑑定，經法務部法醫研究所綜
      合研判結果：「傷者丙○○與乙○○二者似於站立姿勢下
      發生糾紛，且在黃員之左腳為兩個小鈍挫傷，無撕裂傷，
      支持為鈍物之兩次碰觸敲擊之結果，較支持為吳員在近身
      腳踢接觸之結果，較不支持為吳員在遠處單次丟擲角鐵碰
      撞黃員左下肢可造成雙個鈍擊傷之可能．．．無法逕認為
      丙○○所受左大腿之傷確為『角鐵』敲擊所致。」有該所
      （96）醫文字第0961101110號法醫文書審查鑑定書附於原
      審卷可憑，是告訴人丙○○之上開指訴顯不足採，惟亦不
      能解免被告乙○○上開傷害告訴人丙○○之罪責，併此敘
      明。
（四）綜上所述，本件事證明確，被告二人犯行洵堪認定，應均
      予依法論科。
二、論罪之理由：
    核被告丙○○、乙○○二人所為，均係犯刑法第277條第1項
    之傷害罪。被告丙○○前有如事實欄所載犯罪科刑，甫於94
    年3月7日易科罰金執行完畢，有本院被告前案紀錄表可稽，
    於5年以內故意再犯本件有期徒刑之罪，為累犯，依刑法第
    47條第1項規定加重其刑。
三、維持原判之理由：
    原審認定被告丙○○、乙○○二人罪證明確，援引刑事訴訟
    法第299條第1項前段，刑法第277條第1項、第47條第1項、
    第41條第1項前段，刑法施行法第1條之1，中華民國96年罪
    犯減刑條例第2條第1項第3款、第7條（贅引第9條），並審
    酌被告2人不思以理性方式相互溝通，其等犯罪動機、目的
    、手段，傷害犯行對對方所造成之傷害程度，及其智識程度
    ，被告丙○○犯後於原審審理之初，狡辯無傷害犯行云云，
    俟原審調查證據後，因知無法狡賴，始坦承其犯行之態度，
    再酌被告2人迄仍未相互達成和解等一切情狀，判處丙○○
    有期徒刑4月，被告乙○○拘役40日，併分別諭知易科罰金
    之折算標準，以資警懲。又被告2人犯罪時間均在96年4月24
    日之前，所犯均非中華民國96年罪犯減刑條例第3條所列之
    罪，符合減刑條件，依減刑條例第2條第1項第3款減其宣告
    刑2分之1，故分別減處為有期徒刑2月、拘役20日，並均諭
    知易科罰金之折算標準。並敘明扣案之刀鞘，尚難證明係被
    告丙○○所有供本件傷害所用之物，爰不諭知沒收。經核其
    認定事實適用法律，均無不合，量刑亦屬妥適。檢察官依告
    訴人乙○○之請求，對被告丙○○提起上訴，略以：被告告
    丙○○攻擊乙○○造成尺骨骨折之傷害，原審量刑過輕為由
    ，提起上訴；被告乙○○提起上訴，主張被攻擊之回擊行為
    ，係正當防衛或防衛過當，均屬無理由，業據本院調查詳為
    說明如上，均應予駁回。
四、查被告乙○○未曾因故意犯罪而受有期徒刑以上刑之宣告，
    有本院被告前案紀錄表在卷可稽，而其犯案之緣由及情節，
    已如上述，故經此論罪科刑之教訓，當知警惕，應無再犯之
    虞，本院認被告乙○○所宣告之刑，以暫不執行為適當，爰
    併宣告緩刑2年，以啟自新。
據上論斷，應依刑事訴訟法第368條、刑法第74條第1項第1款，
判決如主文。
本案經檢察官羅建勳到庭執行職務
中    華    民    國    97    年    3    月    18    日
                  刑事第十三庭  審判長法  官 曾德水
                                      法  官 談  虎
                                      法  官 梁耀鑌
以上正本證明與原本無異。
不得上訴。
                                      書記官 莊淑茹
中    華    民    國    97    年    3     月    18    日
附錄：本案論罪科刑法條全文
中華民國刑法第277條
傷害人之身體或健康者，處3年以下有期徒刑、拘役或1千元以下
罰金。
犯前項之罪因而致人於死者，處無期徒刑或7年以上有期徒刑；
致重傷者，處3年以上10年以下有期徒刑。


司法院資訊處製作；財團法人民間司法改革基金會備份。
